臺灣士林地方法院民事判決　　　　　　　100年度訴字第119號
原　　　告　振興醫療財團法人振興醫院
法定代理人　劉榮宏
原　　　告　李翠花
　　　　　　楊必玲
　　　　　　陳美音
　　　　　　戴佩玲
　　　　　　林麗真
前列六人共同
訴訟代理人　林鳳秋律師
　　　　　　張家琦律師
複　代理人　陳立婕律師
被　　　告　王許
　　　　　　王明雄
上列當事人間請求損害賠償事件，本院於中華民國100 年7 月19
日言詞辯論終結，判決如下：
    主  文
被告王許應給付原告李翠花、楊必玲、陳美音、戴佩玲、林麗
真各新臺幣壹元。
被告王許應以二十號字體將如附件所示之道歉啟事刊登於原告
振興醫療財團法人振興醫院第一醫療大樓八樓加護病房外之公佈
欄。
原告其餘之訴駁回。
訴訟費用由被告王許負擔二分之一，餘由原告負擔。
本判決第一項得假執行，但被告王許如各以新臺幣壹元分別為
原告李翠花、楊必玲、陳美音、戴佩玲、林麗真預供擔保得免為
假執行。
原告其餘假執行之聲請駁回。
    事  實  及  理  由
一、本件被告王明雄未於最後一次言詞辯論期日到場，核無民事
    訴訟法第386 條各款所列情形，爰依原告之聲請，由其一造
    辯論而為判決。
二、按訴狀送達後，原告不得將原訴變更或追加他訴。但請求之
    基礎事實同一者，不在此限，民事訴訟法第255 條第1 項第
    2 款定有明文，本件原告起訴時僅以振興醫療財團法人振興
    醫院（下稱振興醫院）為原告，訴之聲明為：「(一)被告王許
    、王明雄應連帶給付原告新臺幣（下同）1 元。(二)被告等
    應以20號字體將如附件1 所示之道歉啟事刊登於中國時報C2
    、聯合報B2版面下方。(三)願供擔保請准宣告假執行。」，嗣
    於訴訟進行中，追加李翠花、楊必玲、陳美音、戴佩玲、林
    麗真為原告，並變更聲明為：「一先位聲明：(一)被告王許
    、王明雄應連帶給付原告振興醫院、李翠花、楊必玲、陳美
    音、戴佩玲（原告誤載為楊必玲）、林麗真各1 元。(二)被告
    王許、王明雄應以12號字體將如附件1 、2 所示之道歉啟
    事刊登於中國時報頭版、聯合報頭版版面下方。(三)願供擔保
    請准宣告假執行。二備位聲明：(一)被告王許、王明雄應連
    帶給付原告振興醫院、李翠花、楊必玲、陳美音、戴佩玲、
    林麗真各1 元。(二)被告王許、王明雄應以20號字體將如附
    件1 、2 所示之道歉啟事刊登於原告振興醫院第一醫療大樓
    八樓加護病房外之公佈欄。(三)願供擔保請准宣告假執行」。
    核其所為，雖屬訴之追加，然其請求之基礎事實同一，揆諸
    前開規定，自應准許。
三、原告起訴主張：被告二人因對原告振興醫院之醫療處置有所
    意見，推由被告王許於民國99年7 月15日上午10時許至原
    告振興醫院8 樓加護病房外，手持寫有「加護中心外勞醫師
    泯滅人性亂醫病患」、「李翠花楊必玲緬甸醫學院畢業」、
    「陳美音戴佩玲林麗真菲律賓醫學院畢業」、「小心自己家
    人別被醫死」等語之牌示（下稱系爭牌示），於加護病房外
    公開之場合四處遊走，足使第三人對於原告振興醫院、李翠
    花、楊必玲、陳美音、戴佩玲、林麗真等人產生負面的觀感
    ，而對原告振興醫院、李翠花、楊必玲、陳美音、戴佩玲、
    林麗真之名譽產生貶損，原告自得依民法第195 條第1 項之
    規定，請求被告二人連帶賠償原告振興醫院、李翠花、楊必
    玲、陳美音、戴佩玲、林麗真每人各1 元之精神慰撫金，並
    請求登報道歉，若法院認無登報之必要，亦請求於原告振興
    醫院第一醫療大樓八樓加護病房外之公佈欄刊登道歉啟事等
    語。並聲明：一先位聲明：(一)被告王許、王明雄應連帶給
    付原告振興醫院、李翠花、楊必玲、陳美音、戴佩玲、林麗
    真各1 元。(二)被告王許、王明雄應以12號字體將如附件1
    、2 所示之道歉啟事刊登於中國時報頭版、聯合報頭版版面
    下方。(三)願供擔保請准宣告假執行。二備位聲明：(一)被告王
    許、王明雄應連帶給付原告振興醫院、李翠花、楊必玲、
    陳美音、戴佩玲、林麗真各1 元。(二)被告王許、王明雄應
    以20號字體將如附件1 、2 所示之道歉啟事刊登於原告振興
    醫院第一醫療大樓八樓加護病房外之公佈欄。(三)願供擔保請
    准宣告假執行。
四、被告則以：被告王許雖於99年7 月15日上午10時許有持記
    載醫師名單之文件至原告振興醫院加護病房外尋找醫師，然
    因未著隔離衣故未進入加護病房內，而於加護病房外之座椅
    等待醫師，並未持如原告所稱之系爭牌示在加護病房外四處
    遊走，而被告王明雄對於被告王許有於前開時間至原告振
    興醫院加護病房外乙節事前並不知情云云資為抗辯。並聲明
    ：(一)原告之訴駁回。(二)如受不利判決，願供擔保請准宣告免
    為假執行。
五、本院之判斷：
  (一)原告主張被告王許有持系爭牌示至原告振興醫院加護病房
    外遊走之事實，為被告所否認，而以前開情詞置辯，經查：
    原告主張之事實，業據提出系爭牌示照片1 件為證（本院卷
    第6 頁），並聲請傳喚證人蘇敘文、吳淑靜、蔡富琪到庭作
    證。據證人即原告振興醫院社會服務課課長蘇敘文到庭證稱
    ：「（99年7 月15日10點多）我被通知到加護病房，看到被
    告在加護病房外面舉了一個牌，牌子上面寫外勞醫師，醫死
    病人，還有幾個醫師的名字在上面。」、「邊是佛教折蓮花
    用的紙，中間是壹張白紙，上面的字是彩色的，紙最少有Ａ
    4 的大小。」、「我去的時候她（指王許）是或坐或站，
    因為已經有其他人去處理，因為是會客時間，附近還是有家
    屬在走動，家屬有注意的時候被告王許會講外勞醫師醫死
    病人的話。」、「我們在討論室有一個小時左右，我們陪她
    去搭電梯，王女士還是拿著牌子，途中病人及家屬會注意這
    個牌子，她就說要看給你看，他們都請外勞醫師，醫死病人
    ，我先生是給他們害死的。（用台語講的）」等語，及證人
    即原告振興醫院護理部督導吳淑靜到庭證稱：「我10點多接
    到護理長的電話，通知我說被告王許身上掛著一個牌子在
    加護病房走來走去，然後我就說要通知警衛先生及社服課人
    員，我就把我手邊的事情做完後就到加護病房8 樓，我去的
    時候護理長跟警衛跟被告王許在走廊講話，被告王許當
    時講我們加護病房請外勞醫師，醫死病人。」、「那時牌子
    是拿下來的」、「牌子拿下來靠身體被包包擋住」、「我們
    陪她到加護病房討論室的時候有看到那個牌子，上面寫加護
    病房請外勞醫師，外勞醫師亂醫病患，上面還有醫師的名字
    ，牌子比A4大，外面有框框，是折蓮花紙的圖樣。」、「被
    告王許她要離開的時候我有陪她到樓下去。…被告王許
    她是拿斜的在手上，有人在看，她就說你要看給你看，（用
    台語說），就把牌子再拿起來。」等語，暨證人即原告振興
    醫院綜合加護中心護理長蔡富琪到庭證稱：「我有看過被告
    王許，是早上會客時間，應該是7 月的時候不確定是不是
    15日。…她有掛一個牌子。牌子比A4紙還要大一點，四周有
    花邊，折蓮花用的紙摺成的花邊，內容寫到外勞醫師泯滅人
    性，醫死病人的話，還有一些醫師的名字。早上10點多會客
    時間，護佐楊玉美通知我有一位家屬掛壹個牌子，在加護中
    心大門外走來走去，對其他的家屬指這個牌子，護佐有跟我
    講牌子的內容。我那時正好走到護理站往門外看，我看到被
    告王許掛著牌子，家屬這時間進進出出，被告王許她有
    攔住家屬指著牌子，其他家屬有往前看那個牌子，我沒有聽
    到他講什麼，只有看到他的動作。我先打電話給我們的督導
    ，再打電話給警衛。…我打給督導及警衛之後就往大門外走
    過去，詢問被告王許問她有甚麼事，她先看著我的名牌，
    她就往後退，門口有等候椅她就坐在等候椅上，不久督導、
    警衛、副主任，還有社服人員都到了，她一直敘述他的先生
    因為我們醫院請外勞醫師害死他的先生，過程中她有拿出先
    生的遺照，她情緒很激動我們安撫她的情緒，一下坐著，一
    下站著，我們一直在安撫她，是不是要找地方跟她談一下，
    她就起身到大門左方討論室，我們就陪著她過去，之後就在
    討論室裡面，她在裡面還在敘述整個經過，她牌子本來掛在
    脖子上，後來拿起來放在桌子上，我才看到裡面的內容，因
    為她有背一個很大的包包，在外面有蓋住，她從脖子拿下來
    放到桌上，跟我們講這些醫生，我們請這些醫生都沒有執照
    ，是這些醫生害死的。我們有跟她解釋，其實這些醫生都有
    經過國家考試，都是有執照的醫生，講了一個多小時，她才
    離開，我沒有跟著她離開，跟著她離開的是督導吳淑靜、副
    主任李作英及社服人員蘇敘文。」等語，且證人蘇敘文、吳
    淑靜、蔡富琪當庭均確認被告王許當時所拿的牌示即係原
    告所稱原證1 之系爭牌示，而其等所證述之事情經過、流程
    、內容等互核均大致相符，應為可採。至被告雖稱證人蘇敘
    文、吳淑靜證述王許在加護病房外係站或坐，牌子係拿起
    或放下被包包擋住等細節不同，故其等之證言為不實云云。
    然證人蘇敘文、吳淑靜既非同時到達現場，亦未處於同一位
    置，客觀上自會因見聞現場經過之注意情況、角度與時間之
    不同，對於所見聞之經過不會完全相同，自難以此即認其等
    之證詞為不實。況原告先前曾於99年9 月9 日寄臺北仁愛路
    24支局第418 號存證信函予被告，載明被告王許「於99年
    7 月15日上午10時許至本院8 樓加護病房外，手持寫有『加
    護中心外勞醫師泯滅人性亂醫病患』『小心自己家人別被醫
    死』等語之牌示四處遊走」之情（本院卷第7-8 頁），而被
    告二人於99年9 月13日之回函中亦未否認被告有為前開原告
    所陳述之行為，並於回函稱願意向不安之病患及家屬致上慰
    問、解釋說明其先生之醫療過程（本院卷第10-12 頁）。綜
    上，堪認被告王許係因其配偶王玨在原告振興醫院加護病
    房病故，質疑原告振興醫院何以聘用國外醫學院畢業之醫師
    ，與原告振興醫院間存有醫療疏失之糾紛，心生不滿而持系
    爭牌示至原告振興醫院加護病房外遊走。
  (二)按當事人主張有利於己之事實者，就其事實有舉證之責任，
    民事訴訟法第277 條前段定有明文。原告主張被告王明雄與
    被告王許共同毀損原告名譽之事實，既為被告王明雄所否
    認，即應由原告就此有利於己之事實負擔舉證責任。經查，
    原告主張被告王明雄與被告王許共同侵害原告名譽乙節，
    無非以被告王許不懂電腦，被告王明雄身為原告振興醫院
    護理師，事前知悉醫治其父親醫護人員姓名，進而以電腦製
    作系爭牌示提供予被告王許於原告振興醫院加護病房外公
    開場合散佈云云為據，然並未提出證據以實其說，而衡情被
    告王許既為病患王玨之配偶，自有機會接觸照顧病患王玨
    之醫護人員，且兩造前已因病患王玨之死亡存有醫療疏失之
    爭議，被告王許自有相當可能知悉照顧王玨之醫師為何人
    ，縱其不諳電腦，亦非不得委由熟悉電腦操作之人代為製作
    系爭牌示，是原告所稱實屬推測之詞，要難憑採，自難認被
    告王明雄構成共同侵權行為。
  (三)按名譽有無受損害，應以社會上對個人評價是否貶損作為判
    斷之依據，苟其行為足以使他人在社會上之評價受到貶損，
    不論其為故意或過失，均可構成侵權行為（最高法院90年台
    上字第646 號判例參照）。被告王許既於99年7 月15日上
    午10時許至原告醫院8 樓加護病房外手持系爭牌示，而系爭
    牌示上已載明「加護中心」，亦列載原告振興醫院醫生之姓
    名，自足以特定為原告振興醫院，而系爭牌示上載有「加護
    中心外勞醫師『泯滅人性』『亂醫病患』」、「小心自己家
    人別被醫死」等語，並將原告李翠花、楊必玲、陳美音、戴
    佩玲、林麗真之姓名列載於上，實有致原告振興醫院、李翠
    花、楊必玲、陳美音、戴佩玲、林麗真社會上之評價受到貶
    損，而侵害原告振興醫院、李翠花、楊必玲、陳美音、戴佩
    玲、林麗真之名譽。
  (四)次按不法侵害他人之身體、健康、名譽、自由、信用、隱私
    、貞操，或不法侵害其他人格法益而情節重大者，被害人雖
    非財產上之損害，亦得請求賠償相當之金額。其名譽被侵害
    者，並得請求回復名譽之適當處分，民法第195 條第1 項定
    有明文。再按公司係依法組織之法人，其名譽遭受損害，無
    精神上痛苦之可言，登報道歉已足回復其名譽，自無依民法
    第195 條第1 項規定請求精神慰藉金之餘地，最高法院62年
    台上字第2806號判例可資參照。被告王許於99年7 月15日
    上午10時許至原告醫院8 樓加護病房外手持記載「泯滅人性
    」「亂醫病患」等字眼之系爭牌示，已侵害原告振興醫院、
    李翠花、楊必玲、陳美音、戴佩玲、林麗真之名譽，則原告
    原告李翠花、楊必玲、陳美音、戴佩玲、林麗真自得依據前
    開規定請求被告王許給付精神慰撫金，原告振興醫院、李
    翠花、楊必玲、陳美音、戴佩玲、林麗真並得請求被告王許
    為回復名譽之適當處分。本院審酌(1)被告王許係國小畢
    業，目前無工作，名下有一間房屋，業據被告自承在卷；(2)
    原告李翠花係畢業於緬甸仰光第一醫學院、原告楊必玲畢業
    於緬甸瓦城醫學院、原告陳美音畢業於菲律賓馬尼拉遠東大
    學、原告戴佩玲畢業於菲律賓伊洛伊洛醫師學院、原告林麗
    真醫師畢業於緬甸仰光第二醫學院，月薪大約15萬元到25萬
    元上下，亦據原告自承無訛；(3)被告王許因與原告間之醫
    療疏失糾紛，持記載「泯滅人性、亂醫病患」等字眼之系爭
    牌示至原告振興醫院加護病房外之行為等兩造資力、地位等
    一切情事，認原告李翠花、楊必玲、陳美音、戴佩玲、林麗
    真請求被告王許給付精神慰撫金各1 元，為有理由，應予
    准許。又本件並未經報紙或媒體報導，此為原告所自承，經
    核尚無登報道歉之必要。惟本件被告王許侵權行為之地點
    既在原告振興醫院加護病房外，則原告振興醫院、李翠花、
    楊必玲、陳美音、戴佩玲、林麗真請求被告王許以20號字
    體將如附件所示之道歉啟事刊登於原告振興醫院第一醫療大
    樓八樓加護病房外之公佈欄，應屬回復名譽之必要處分，是
    其此部分之請求，為有理由，應予准許。
六、從而，原告請求被告王許給付原告李翠花、楊必玲、陳美
    音、戴佩玲、林麗真各1 元，及被告王許應以20號字體將
    如附件所示之道歉啟事刊登於原告振興醫院第一醫療大樓八
    樓加護病房外之公佈欄，為有理由，應予准許，逾此部分之
    請求，即屬無據，應予駁回。
七、本件所命被告給付之金額未逾50萬元，是就原告金錢請求勝
    訴部分，應依職權宣告假執行，被告陳明願供擔保請准宣告
    免為假執行，核無不合，爰酌定相當擔保金額宣告免為假執
    行。至原告敗訴部分，其假執行之聲請已因訴之駁回而失所
    附麗，且原告就非財產權訴訟部分請求宣告假執行亦於法不
    合，應併予駁回。
八、本件為判決之基礎已臻明確，兩造其餘攻擊防禦方法核與判
    決結果不生影響，爰不予一一論述。至被告王明雄雖提出陳
    報狀或追加暨變更聲明狀等主張原告應賠償被告王明雄請假
    應訊之薪資損失並刊登道歉啟事云云，然被告王明雄既未提
    起反訴，則其前開主張應僅係對於原告請求所提出之抗辯，
    自無庸予以准駁，附此敘明。
九、訴訟費用負擔之依據：民事訴訟法第79條、第85條第1 項。
中    華    民    國   100    年    8     月    2     日
                  民事第二庭法  官  藍雅清
以上正本係照原本作成。
如對本判決上訴須於判決送達後廿日內向本院提出上訴狀。如委
任律師提起上訴者，應一併繳納上訴審裁判費。
中    華    民    國  100     年    8     月    10    日
                            書記官  張純華
附件：
                   道歉啟事
    聲明人王許在振興醫院財團法人振興醫院，以不實標語散
佈，造成振興醫療財團法人振興醫院、李翠花、楊必玲、陳美音
、戴佩玲、林麗真名譽受損，聲明人深感抱歉，僅以此公開道歉
啟事表示聲明人誠摯之歉意!
                                 聲明人   王許